【裁判字號】    97,交聲,1840
【裁判日期】    970815
【裁判案由】    聲明異議
【裁判全文】
臺灣臺中地方法院交通事件裁定        97年度交聲字第1840號
原處分機關  交通部公路總局臺中區監理所
異  議  人  甲○○
即受處分人
上列異議人因違反道路交通管理處罰條例案件，對於交通部公路
總局臺中區監理所民國97年5月23日所為之處分（中監違字第裁6
0-GE0000000號裁決書），聲明異議，本院裁定如下：
    主    文
異議駁回。
    理    由
一、原處分機關即交通部公路總局臺中區監理所（下稱原處分機
    關）係以：異議人即受處分人甲○○（下稱受處分人）於民
    國97年4月5日2時22分，駕駛車號V6-8598號自用小客車，行
    經臺中市○○○街、大墩20街口處，因「拒絕接受酒精濃度
    測試檢定」之違規，經臺中市警察局交通警察隊直屬分隊警
    員丙○○，依違反道路交通管理處罰條例第 35條第4項規定
    當場舉發。嗣經原處分機關於 97年5月23日，以中監違字第
    裁 60-GE0000000號裁決書，裁處受處分人罰鍰新臺幣6萬元
    ，並吊銷駕駛執照，3年內禁考等語。
二、聲明異議意旨略以：受處分人於上揭時間，駕駛車號V6-859
    8號自用小客車，行經臺中市○○○街左轉大墩 20街時，遭
    警員攔阻臨檢並詢問是否有酒醉駕車，受處分人向警員表示
    其至友人飲宴處，欲載送友人回家，有向該友人之朋友敬 1
    小杯啤酒，以示禮貌，惟確信並無任何酒醉駕車之情形，警
    員即稱仍應以酒精濃度測試值為準。受處分人因係普通家庭
    主婦，乍遇如此陣仗，緊張失措不知如何應對，遂以行動電
    話聯絡友人黃惠美，告知詳情並詢問如何處理。友人黃惠美
    透過受處分人之電話與警員對談瞭解相關情形後，遂告知受
    處分人只要坦然接受酒精濃度測試檢定即可，相信僅 1小杯
    啤酒，應可通過酒精濃度測試檢察。詎料，此時警員竟稱受
    處分人之行為，係屬消極拒絕酒精濃度測試檢定，應直接開
    罰，不願再對受處分人為酒精濃度測試檢定，並未對受處分
    人明確告知其行為屬消極拒絕酒精濃度測試檢定，亦未給予
    受處分人陳述意見之機會，隨後受處分人雖數次積極要求進
    行酒精濃度測試檢定，警員仍堅持不對受處分人進行酒精濃
    度測試檢定，實不得不令受處分人質疑，警員係為其個人績
    效，而不肯對受處分人實施酒精濃度測試檢定，是原處分機
    關以受處分人「拒絕接受酒精濃度測試檢定」違規所為之處
    分顯有違法。受處分人既無拒絕酒精濃度測試檢定之情事，
    原處分機關認事用法顯有違誤，爰請求撤銷原處分等語。
三、按汽車駕駛人，駕駛汽車經測試檢定酒精濃度超過規定標準
    者，處新臺幣 1萬5千元以上6萬元以下罰鍰，並當場移置保
    管其車輛及吊扣其駕駛執照1年；汽車駕駛人拒絕接受第1項
    測試之檢定者，處新臺幣 6萬元罰鍰，並當場移置保管其車
    輛及吊銷其駕駛執照。又汽車駕駛人，曾依第 35條第4項前
    段之規定吊銷駕駛執照者， 3年內不得考領駕駛執照。道路
    交通管理處罰條例第 35條第1項第1款、第4項前段、第67條
    第 2項，分別定有明文。而前揭道路交通管理處罰條例第35
    條第 4項之所以規定「拒絕酒精濃度測試檢定」除應課予罰
    鍰 6萬元外，並應當場移置保管該汽車及吊銷該駕駛執照，
    較諸同條第 1項規定飲酒駕車之處罰：「汽車駕駛人，駕駛
    汽車經測試檢定有酒精濃度超過規定標準者，處新臺幣 1萬
    5000元以上 6萬元以下罰鍰，並當場移置保管該汽車及吊扣
    其駕駛執照 1年」，更為嚴厲，目的在於不使拒絕酒精濃度
    測試檢定之駕駛人反而獲得寬典，否則無異鼓勵駕駛人拒絕
    接受測試。再關於處罰基礎，係因人體內酒精含量由開始飲
    酒時之 0％，依飲酒量漸漸累積增加，在完成飲酒時體內酒
    精含量達到最高，隨後依代謝率逐漸代謝。基此，倘駕駛人
    遭警員攔停後，積極拒絕接受酒精濃度測試檢定或消極推諉
    拖延酒精濃度測試檢定之時間，致其體內酒精濃度因時間經
    過而逐漸代謝降低，對於其他立即配合測試之駕駛人顯有不
    公。是內政部警政署於90年8月23日以（90）警署交字第175
    739 號函明示有關「拒絕接受酒精濃度測試檢定」構成要件
    ，應以警方明確告知駕駛人酒精濃度測試標準流程及方法後
    ，駕駛人仍積極或消極拒絕測試，即可判定為「拒絕接受酒
    精濃度測試檢定」；而交通部於90年8月4日以（90）交路字
    第048748號函亦明示尊重內政部警政署有關上開「拒絕接受
    酒精濃度測試檢定」之處理意見。而內政部警政署於 92年1
    月6日以警署交字第09200043162號函頒之警察人員對酒後駕
    車當事人實施強制作為應注意事項及 96年5月編印之警察機
    關分駐（派出）所常用勤務執行程序彙編有關酒後駕車取締
    程序均載明「酒後駕車未肇車，而汽車駕駛人拒絕接受酒精
    濃度測試檢定，未以顯然不當之言語或行動相加於執勤員警
    時，執勤員警應表明身分，並告知目前在執行取締酒後駕車
    勤務，請汽車駕駛人配合實施測試檢定，並向其說明實施酒
    精濃度測試檢定之程序，倘該汽車駕駛人拒絕接受酒精濃度
    測試檢定，應運用技巧溝通、勸導或警告將依據道路交通管
    理處罰條例第35條第4項規定，處新臺幣6萬元罰鍰、當場移
    置保管車輛及吊銷其駕駛執照，且 3年內不得考領。汽車駕
    駛人如仍拒絕接受酒精濃度測試檢定，應製單舉發，並當場
    移置保管其車輛。」。本院亦認為有無「拒絕接受酒精濃度
    測試檢定」，應以汽車駕駛人實質作為據以判斷，而不以汽
    車駕駛人有無親口表明拒絕接受酒精濃度測試檢定為據，否
    則汽車駕駛人雖未明示拒絕接受酒精濃度測試檢定，卻刻意
    消極推諉拖延接受酒精濃度測試檢定之時間，期使體內酒精
    濃度得因時間經過而代謝降低，即可規避酒精濃度超過規定
    標準而駕車之處罰，此不僅影響警方公權力之行使，更使取
    締酒醉駕車之執法，產生公平性之質疑。再者，依道路交通
    管理處罰條例第 35條第4項之文義解釋，亦無從認知有意將
    汽車駕駛人消極推諉拖延接受酒精濃度測試檢定之情況排除
    在外。因此，只要汽車駕駛人有「拒絕接受酒精濃度測試檢
    定」之實質作為，無論係積極明示不接受酒精濃度測試檢定
    或消極推諉拖延接受酒精濃度測試檢定之時間，均有道路交
    通管理處罰條例第35條第4項規定之適用。
四、經查：
  （一）受處分人於97年4月5日2時22分，駕駛車號V6-8598號自
        用小客車，行經臺中市○○○街、大墩20街口處，因「
        拒絕接受酒精濃度測試檢定」之違規，經臺中市警察局
        交通警察隊直屬分隊警員丙○○，依違反道路交通管理
        處罰條例第 35條第4項規定當場舉發。嗣經原處分機關
        於97年5月23日，以中監違字第裁 60-GE0000000號裁決
        書，裁處受處分人罰鍰新臺幣 6萬元，並吊銷駕駛執照
        ， 3年內禁考等情，有前揭舉發違反道路交通管理事件
        通知單及原處分機關裁決書各1份附卷可參。
  （二）受處分人雖辯稱其並未拒絕接受酒精濃度測試檢定，然
        經本院於 97年7月29日會同受處分人、證人即被告在場
        友人乙○○、證人即舉發之警員丙○○當庭勘驗警員丙
        ○○提供警方於97年4月5日凌晨依酒後駕車取締程序，
        攔停受處分人駕駛之車號 V6-8598號自用小客車，依法
        進行酒精濃度測試檢定時之現場錄影內容，被告及證人
        乙○○、丙○○均確認當庭勘驗之現場錄影內容，即為
        警方攔停取締之過程，勘驗結果顯示如下：
        ┌─────────┬────────────────┐
        │時間              │重要內容                        │
        ├─────────┼────────────────┤
        │0秒-48秒          │警員攔下受處分人並告知實施酒測，│
        │                  │並提供水供受處分人漱口及提供吹嘴│
        │                  │要求受處分人實施酒測，惟受處分人│
        │                  │並未進行酒測。                  │
        ├─────────┼────────────────┤
        │1分50秒           │受處分人回到車上撥打電話。      │
        ├─────────┼────────────────┤
        │3分13秒           │警方再次提供吹嘴請受處分人實施酒│
        │                  │測，惟受處分人並未進行酒測。    │
        ├─────────┼────────────────┤
        │4分55秒           │警員向受處分人之友人說明勿拿其他│
        │                  │物品給受處分人飲用，警方有備水。│
        ├─────────┼────────────────┤
        │5分20秒           │受處分人飲用其友人提供之飲料。  │
        ├─────────┼────────────────┤
        │5分30秒           │受處分人向警員表示聽過喝 1杯酒就│
        │                  │會超值，同時繼續喝飲料，仍不實施│
        │                  │酒測，並向警員表示其走路平穩，且│
        │                  │繼續講電話。                    │
        ├─────────┼────────────────┤
        │7分36秒           │警員向受處分人告知實施酒測，並說│
        │                  │明告知 3次仍不實施酒測，將以拒測│
        │                  │方式處理。受處分人仍繼續講電話，│
        │                  │並將電話交給警方接聽，警方告知對│
        │                  │方依法實施酒測。警員和與受處分人│
        │                  │通話之人電話告知，依規定應酒測，│
        │                  │並有錄影存證。受處分人仍繼續講電│
        │                  │話。                            │
        ├─────────┼────────────────┤
        │8分58秒           │警員第 2次告知酒測。受處分人仍繼│
        │                  │續講電話。                      │
        ├─────────┼────────────────┤
        │11分1秒           │警員第 3次告知實施酒測，受處分人│
        │                  │仍繼續講電話，並跟警員說等一下。│
        │                  │警員向其說明，如仍不實施酒測，將│
        │                  │以拒測方式處理。受處分人欲將電話│
        │                  │交由警員接聽，警員拒絕。受處分人│
        │                  │向警員表示再15分鐘，警員拒絕。  │
        ├─────────┼────────────────┤
        │13分0秒           │警員再次告知實施酒測，受處分人仍│
        │                  │繼續講電話。警員問其是否願意酒測│
        │                  │，受處分人說等一下，警員告知將以│
        │                  │拒測方式處理，並通知拖吊車。    │
        ├─────────┼────────────────┤
        │18分31秒          │受處分人向警員表示沒有要拒測，請│
        │                  │其不要開單，並說其是邱國河之朋友│
        │                  │，請警察不要開單。              │
        ├─────────┼────────────────┤
        │20分10秒          │警員請受處分人留下聯絡電話，受處│
        │                  │分人表示不能簽名。警員告知留不留│
        │                  │電話為受處分人之權利。          │
        ├─────────┼────────────────┤
        │20分33秒          │警員告知受處分人身上酒味很重。  │
        ├─────────┼────────────────┤
        │20分54秒          │警員告知受處分人應配合實施酒測。│
        ├─────────┼────────────────┤
        │21分08秒          │警員請受處分人簽名。受處分人向警│
        │                  │員爭執其並未不配合。            │
        ├─────────┼────────────────┤
        │21分55秒          │警員請受處分人簽名，並告知其車輛│
        │                  │將移置保管。                    │
        ├─────────┼────────────────┤
        │22分04秒          │受處分人說明其沒有不配合情事，員│
        │                  │警表示受處分人自顧講電話即屬不配│
        │                  │合，依規定處理並說明如何救濟。  │
        ├─────────┼────────────────┤
        │27分0秒           │受處分人之男性友人與警員爭執。受│
        │                  │處分人仍繼續講電話。            │
        ├─────────┼────────────────┤
        │28分0秒           │受處分人向警員表示其要接受酒測。│
        │                  │警員表示要拖吊其車輛。          │
        ├─────────┼────────────────┤
        │30分0秒           │受處分人表示願意進行酒測。      │
        ├─────────┼────────────────┤
        │31分37秒          │受處分人之男性友人大聲向警員表示│
        │                  │受處分人願意接受酒測，警員為何不│
        │                  │幫受處分人實施酒測。警員表示剛剛│
        │                  │要實施酒測為何不配合，已經等待半│
        │                  │個多小時了，係依法處理。        │
        ├─────────┼────────────────┤
        │32分11秒          │警員向受處分人表示要移送法院還是│
        │                  │要繼續拒測。警員表示依法處理。  │
        ├─────────┼────────────────┤
        │33分0秒           │受處分人繼續表示願意酒測，要求不│
        │                  │要開拒測罰單。                  │
        ├─────────┼────────────────┤
        │34分51秒          │受處分人之男性友人向電話中之人表│
        │                  │示受處分人願接受酒測，警員不替其│
        │                  │實施。                          │
        ├─────────┼────────────────┤
        │35分11秒          │（檔案結束）                    │
        └─────────┴────────────────┘
  （三）觀諸受處分人自經警方依法攔停實施酒精濃度測試檢定
        ，到警方以受處分人拒絕接受酒精濃度測試檢定而開立
        舉發違反道路交通管理事件通知單，時間已長達20餘分
        鐘，期間迭經警方依酒後駕車取締程序，提供礦泉水供
        受處分人漱口及提供吹嘴要求受處分人實施酒精濃度測
        試檢定，受處分人均自顧撥打行動電話，並不配合警方
        實施酒精濃度測試檢定，經警方 3次告知須依規定實施
        酒精濃度測試檢定，且說明若不接受酒精濃度測試檢定
        ，將依拒絕接受酒精濃度測試檢定處理，受處分人仍繼
        續講行動電話，並要求警方接聽該行動電話，警方拒絕
        接聽該行動電話，並第 4次要求受處分人實施酒精濃度
        測試檢定，受處分人仍繼續講行動電話，拒不配合警方
        實施酒精濃度測試檢定，斯時警方始開立舉發違反道路
        交通管理事件通知單，舉發受處分人「拒絕接受酒精濃
        度測試檢定」之違規，已足認定受處分人確有拒絕接受
        酒精濃度測試檢定之實質行為。且本件既係因警方迭次
        無法完成測試之客觀情事，始認定受處分人故意不配合
        酒精濃度測試檢定，因而依法舉發受處分人拒絕酒精濃
        度測試檢定，顯非依其個人績效而恣意舉發。況受處分
        人自承確有酒後駕車之情事，其於警方要求進行酒精濃
        度測試過程中，尚能撥打、接聽行動電話，顯有相當餘
        裕時間進行歷時甚短之酒精濃度測試檢定的吹氣動作，
        益徵受處分人當場僅係虛與委蛇，誆稱有配合測試之意
        願，實欲尋思如何脫身，或要求警方網開一面，故受處
        分人有關並未拒絕接受酒精濃度測試檢定之辯詞，委無
        可採。
  （四）受處分人復稱「其後數次積極要求進行酒精濃度測試檢
        定，警員仍堅持不對受處分人進行酒精濃度測試檢定」
        等語。按對於執行酒測程序雖無時間之限制，惟因酒精
        濃度檢測具有時效性，隨著時間經過體內酒精濃度勢將
        遞減，則本件受處分人於上開舉發過程結束後，始表示
        願意接受酒精濃度測試檢定，其體內酒精濃度已稍遞減
        ，且當時舉發程序既已完成，並對外發生效力，自不得
        任意撤銷或廢止，是執勤員警並未接受處分人之要求，
        亦無不當。
  （五）綜上所述，足認受處分人確有於上述時、地，拒絕接受
        酒精濃度測試檢定之違規事實，故受處分人上開所辯，
        要係卸責之詞，尚無可採。從而，原處分機關所為之處
        分，並無違法不當，本件異議為無理由，應予駁回。
五、據上論斷，應依道路交通管理處罰條例第 87條第2項、道路
    交通案件處理辦法第19條，裁定如主文。
中    華    民    國    97    年    8     月    15    日
                      交通法庭  法  官  陳  得  利
上正本證明與原本無異。
如不服本裁定應於送達後5日內向本院提出抗告狀。
                                書記官  鐘  麗  芳
中    華    民    國    97    年    8     月    15    日


司法院資訊處製作；財團法人民間司法改革基金會備份。
